最高法院刑事判決　　　　　　　九十六年度台上字第二九五號
上　訴　人　台灣高等法院台中分院檢察署檢察官
上　訴　人
即　被　告　甲○○
被　　　告　乙○○
上列上訴人等因被告等傷害致人於死案件，不服台灣高等法院台
中分院中華民國九十三年四月十四日第二審判決（九十三年度上
訴字第五五號，起訴案號：台灣台中地方法院檢察署九十二年度
偵字第九二四０、一０二九五號），提起上訴，本院判決如下：
    主  文
原判決撤銷，發回台灣高等法院台中分院。
    理  由
本件原判決認定上訴人即被告甲○○有其事實欄所載之犯行，因
而維持第一審關於論處甲○○傷害人之身體，因而致人於死罪刑
部分之判決，駁回甲○○及檢察官此部分在第二審之上訴。另以
公訴意旨略謂被告乙○○有其理由欄乙、一所載之犯行，涉犯共
同傷害致人於死罪嫌。惟經審理結果，認無積極證據足認乙○○
有被訴之上開犯行，因而維持第一審關於諭知乙○○無罪部分之
判決，駁回檢察官此部分在第二審之上訴。固非無見。
惟查：(一)、民國九十二年一月十四日修正通過，同年二月六日公
布，同年九月一日施行之刑事訴訟法第一百五十九條第一項規定
：「被告以外之人於審判外之言詞或書面陳述，除法律有規定者
外，不得作為證據」，故以被告以外之人於審判外之陳述作為證
據時，必須符合法律所規定之例外情形，始具有證據能力。原審
係於九十三年四月一日上午九時五十分審理，有該審判程序筆錄
在卷可稽（見原審卷第一三九頁），自應適用上開規定，始為適
法。但原判決引據證人溫獻輝、蘇振瑩、康進福、溫五惠於警詢
中之陳述，資為論處甲○○本件犯行之依據（見原判決第十頁倒
數第二行至第十一頁第三行），卻未說明該等證人於審判外之陳
述，究竟如何符合例外規定而得作為證據之理由，遽以其等於警
詢中陳述之傳聞證據，作為論處甲○○罪刑之基礎，於法自有未
合。(二)、共同被告對於其他共同被告之案件而言，為被告以外之
第三人，本質上屬於證人，為確保被告對於證人之詰問權，應使
共同被告立於證人之地位而為具結陳述，並接受被告之詰問，其
陳述始得作為認定被告犯罪事實之判斷依據。本件原判決以共同
被告乙○○於警詢及第一審審理中不利之供述，作為認定甲○○
犯行之佐證（見原判決第十一頁第二行）。然第一審及原審並未
使乙○○立於證人地位而為具結陳述，並接受甲○○之詰問，乃
原審仍逕認乙○○於警詢及第一審審理中以被告身分所為不利於
甲○○之陳述，亦得採為認定甲○○犯罪之證據，亦難認為合法
。(三)、科刑之判決書，須將認定之事實於事實欄詳為記載，然後
於理由內說明其所憑之依據及認定之理由，使事實與理由兩相一
致，方為適法。如事實記載與理由說明不相符合，或理由前後之
敘述互生齟齬，均屬判決理由矛盾，其判決為當然違背法令。原
判決於事實欄認定乙○○係先拉扯祁萬德頭髮，並朝祁萬德之頭
部毆打二下，致祁萬德前額上方頂葉等處皮下點狀出血及右側頂
葉顱內出血，旋乙○○、甲○○及祁萬德等人又陸續進入溫五惠
所營之卡拉ＯＫ店，嗣祁萬德復因與甲○○在該卡拉ＯＫ店內爭
吵遭乙○○驅趕，乃獨自外出，後因不勝酒力而倒臥於店外之斜
坡處，隨後甲○○欲前往附近溪中游泳途經該處，見狀即以腳踢
擊祁萬德之左側下胸部，使祁萬德因而脾臟破裂出血不治死亡。
但理由欄初則援引法醫師高大成於原審所證：「（死者《祁萬德
》顱內出血的造成與脾臟破裂的時間先後可否判斷？隔多久？）
可以，因為我們從血塊的凝血殘留就可以判斷，兩邊都有出血，
但量多就是先出血，量少就是慢出血。本件應該是脾臟先破裂，
因脾臟出血比較多。兩者相差大概幾分鐘，不會超過半個小時，
有時候時間很短」等語資為判決之部分證據（見原判決第六頁第
十六行至第七頁第一行），亦即謂祁萬德係先遭外力撞及脾臟致
破裂出血，再被打擊頭部造成顱內出血；嗣又引用甲○○於警詢
所供：「乙○○……出手拉住他（指祁萬德）頭髮，以拳頭從他
頭部打了三、四下，阿德就不支倒地，大家就走回去，我要回屋
前，從他腰部踢二下」、「是自稱洪門的那名男子（指乙○○）
以徒手毆打他（指祁萬德）的頭部……他被打後就不支倒地，就
躺在路中間，我以為他喝醉了，我就從他身上踢他一下」等語據
為論罪之部分依據（見原判決第九頁第一行至第六行），似說明
甲○○於乙○○以拳頭毆打祁萬德頭部使之倒地後，於其返回卡
拉ＯＫ店前即用腳踢擊祁萬德之腰部。關於究係乙○○先出手毆
傷祁萬德之頭部，再由甲○○用腳踢破祁萬德之脾臟，抑甲○○
先以腳踢擊祁萬德之腰部，再由乙○○出手毆打祁萬德之頭部，
及甲○○究係於乙○○毆打祁萬德倒地後，旋即用腳踢擊祁萬德
之身體，抑甲○○係在乙○○毆打祁萬德倒地後，先與乙○○、
祁萬德陸續返回卡拉ＯＫ店後，嗣於祁萬德再度外出倒臥店外之
斜坡處時，甲○○始用腳踢擊祁萬德之身體，非但事實記載與理
由說明不相符合，理由前後之敘述亦互生齟齬，難謂無判決理由
矛盾之違誤。(四)、原判決以乙○○雖與甲○○分別、先後於案發
當日對祁萬德為傷害行為，但乙○○、甲○○傷害祁萬德之時間
分屬不同時段，且其等傷害祁萬德之原因不同，乙○○又與甲○
○不認識，應無僅因祁萬德以言語對甲○○挑釁，即與甲○○事
前謀議傷害祁萬德等理由，據謂乙○○縱有傷害祁萬德之犯行，
亦係出於其個人之意思，與甲○○並無犯意聯絡（見原判決第二
十頁第二行至第十二行）。然共同正犯之意思聯絡並不限於事前
有所協議，即僅於行為當時有共同犯意之聯絡者，亦屬之，且其
表示之方法，亦不以明示通謀為必要，即相互間有默示之合致，
亦無不可。依上所述，甲○○於警詢時已供陳其在乙○○拉住祁
萬德頭髮，並出手毆打祁萬德頭部致祁萬德不支倒地後，旋即用
腳踢擊祁萬德之腰部。證人溫獻輝亦證稱：「（祁萬德遭毆打時
，你是否在場？）有的，我在場」、「（你是否有看見洪門的那
男子毆打祁萬德？）有的，我有看他打祁萬德」、「是用手毆打
祁萬德。他（指祁萬德）就不支倒地。從他頭部打兩下」、「（
警詢中說洪門的男子有打祁萬德頭部二下，該男子是否乙○○？
）是」、「（乙○○有無用腳踹祁萬德？）有踹祁萬德腹部一下
，在肚臍下面一點，另外有打祁萬德二個巴掌」、「（甲○○有
無與祁萬德拉扯？）有」、「（其他還有何人動手打祁萬德？）
我只看見甲○○、乙○○二人有動手，其他人應該沒有……」、
「（在屋內喝酒，甲○○與祁萬德有無拉扯？）有，出去時也有
拉扯……」（見偵字第九二四０號卷第三十八頁正、反面；相字
第五七四號卷第一０五頁、第一０六頁），證人陳甚並證陳：「
（九十二年四月二十七日下午你有無親眼目睹有人打架？）九十
二年四月二十七日下午三點多……我因在睡午覺聽到住家前方有
人在吵架吵的很大聲，我就出來看，看到外頭有三人要打架並拉
拉扯扯好像在打架的樣子」、「（當時拉扯是否為小張《甲○○
》？）就是他沒錯」、「（另外一人與小張拉扯之人是否為祈萬
德？）沒有錯」、「另一人（指乙○○）我不認識」（見同上偵
字卷第四十三頁、第四十四頁）各等語。倘均無訛，乙○○似係
於甲○○與祈萬德發生肢體衝突當時，即參與對祈萬德拳打腳踢
，甲○○並於乙○○踢倒祈萬德後，用腳踢擊祁萬德之腰部，則
乙○○與甲○○間對彼此傷害祈萬德之犯行能否謂無默示之合致
？即值深入研求。實情為何？為明真相，並維公平正義，自應予
查明。原審就上揭疑義未根究明白，並於理由內為必要之說明，
遽行判決，自嫌速斷。甲○○及檢察官上訴意旨指摘原判決違法
，非無理由，認應發回更審，期臻翔適。
據上論結，應依刑事訴訟法第三百九十七條、第四百零一條，判
決如主文。
中　　華　　民　　國　九十六　年　　一　　月　 十八 　日
                      最高法院刑事第十一庭
                          審判長法官  謝　俊　雄
                                法官  陳　世　雄
                                法官  魏　新　和
                                法官  吳　信　銘
                                法官  徐　文　亮
      本件正本證明與原本無異
                                      書  記  官
中　　華　　民　　國　九十六　年　　一　　月　二十四　日
                                                      Ｅ
